【裁判字號】    90,台上,3291
【裁判日期】    900531
【裁判案由】    違反著作權法
【裁判全文】
最高法院刑事判決                                九十年度台上字第三二九一號
    上  訴  人  甲○○
                乙○○
右上訴人等因違反著作權法案件，不服台灣高等法院中華民國八十七年七月二十八日
第二審判決（八十七年度上訴字第三四○號，起訴案號：台灣板橋地方法院檢察署八
十五年度偵字第一五○四九、一七五一五、一九七六○、二三一二二號），提起上訴
，本院判決如左：
    主  文
原判決撤銷，發回台灣高等法院。
    理  由
本件原判決認定上訴人甲○○意圖營利，自民國八十四年九月間起，至八十五年十一
月二十五日止，在台北縣永和市○○路一四五號其所經營工廠，明知如原判決附表二
、五所示仿冒之電視遊樂器程式卡帶，係侵害如原判決附表一所示被害人公司所享有
著作權之物，且上開仿冒之卡帶包裝上均印有被害人公司之名稱、商標及條碼，而透
過電視遊樂器執行，在電視畫面上亦出現各被害人公司之名稱及其商標。竟仍向李水
源、張啟明（以上二人未經起訴）等人，以每片新台幣（下同）二百元至四百元不等
之價格，分批大量購入。再以每片加價三、四十元後，銷售予上訴人乙○○及其他不
特定之店家牟利。並擅自將客戶所送修電視遊樂器程式卡帶之ＩＣ片汰換，而以ＩＣ
拷貝機等，將如原判決附表一所示被害人公司所生產真品之程式，重新拷貝在空白之
ＩＣ片後，換裝在送修之卡帶中，而重製如原判決附表二、五所示之卡帶。且以銷售
及擅自重製上開卡帶維生，以之為常業。復基於概括之犯意，連續銷售仿冒日商西雅
企業股份有限公司所享有新式樣專利之「電視遊樂器用控制器」搖桿。乙○○意圖營
利，自八十四年七月間某日起，至八十五年九月十日止，在台北縣中和市○○街十一
號一樓所經營小魚兒電動遊樂器專賣店，明知其向不詳姓名者，以每片五十元至一百
元不等價格，所購入電視遊樂器程式之光碟片，及於八十五年四、五月間，向甲○○
以每片二百至四百元不等價格，所購入之電視遊樂器卡帶，係侵害如原判決附表一所
示被害人公司所享有著作權之物，且其上均有仿冒之被害人公司名稱、商標及條碼，
而仿冒卡帶透過電視遊樂器執行，在電視畫面上出現各被害人公司之名稱及其商標。
竟仍以光碟片每片一百餘元、卡帶二百至一千餘元之價格，連續銷售予不特定人牟利
，並以之為常業等情。因而撤銷第一審判決，依想像競合犯及牽連犯關係，改判仍論
處上訴人等以明知為侵害著作權之物，而意圖營利而交付之方法，侵害他人之著作權
為常業罪刑，固非無見。
惟查：(一)刑事訴訟法已於八十六年十二月十九日修正公布，其第九十五條規定，訊問
被告應先告知「一犯罪嫌疑及所犯所有罪名。二得保持緘默，無須違背自己之意思而
為陳述。三得選任辯護人。四得請求調查有利之證據。」等事項。乃原審於調查期日
及審判期日均未踐行上開程序，於判決結果要難謂無影響，自屬違法。(二)科刑判決所
認定之事實，與其所採用之證據不相適合，即屬證據上理由矛盾。原判決固謂甲○○
對於銷售上開仿冒之電視遊樂器程式卡帶予乙○○之事實，坦承不諱（見原判決理由
一）。然觀之卷內資料，甲○○於警訊及偵審中均否認有銷售電視遊樂器程式卡帶予
乙○○情事，辯稱：伊並不認識乙○○，未曾出售電視遊樂器程式卡帶予乙○○等情
（見偵字第二三一二二號卷第八、九○頁、偵字第一五○四九號卷第一五○頁、第一
審卷第一宗第一二七、一二八頁、原審卷第一三三、一四八、一五六至一五八、二○
七頁）。據此以觀，原判決所認定前開事實與卷證資料不符，難謂無證據上理由矛盾
之違誤。(三)原判決謂甲○○所犯著作權法第九十四條之以第八十七條第二款之方法侵
害他人著作權（同法第九十三條第三款）為常業罪，及同法第九十四條之以犯第九十
一條第一項為常業罪，有方法結果之牽連關係，應從刑責及情節較重之前者處斷（見
原判決第八頁第四至八行）。然比較罪之重輕，應以所犯法條之本刑為標準。依著作
權法第九十三條第三款規定，以同法第八十七條第二款方法侵害他人之著作權者，其
最重本刑為有期徒刑二年，而同法第九十一條第一項所規定最重本刑為有期徒刑三年
，故後者之本刑較前者為重。如何謂以犯前者為常業之刑責及情節較以犯後者為常業
為重，原判決未詳實說明其理由，即遽為前揭認定，要屬理由不備。(四)上訴人等犯罪
後，公平交易法於八十八年二月三日修正公布，其第三十五條第一項規定：違反第十
條、第十四條、第二十條第一項規定，經中央主管機關依第四十一條規定限期命其停
止、改正其行為或採取必要更正措施，而逾期未停止、改正其行為或未採取必要更正
措施，或停止後再為相同或類似違反行為者，處行為人三年以下有期徒刑、拘役或科
或併科新台幣一億元以下罰金。其法定刑較修正前之規定為重，且係以經中央主管機
關依同法第四十一條規定限期命其停止、改正其行為或採取必要更正措施，而逾期未
停止、改正其行為或未採取必要更正措施，或停止後再為相同或類似違反行為者，為
犯罪成立要件。原判決未及比較新舊法之適用，亦有未當。(五)原判決既認定甲○○以
每片「二百元至四百元」不等之價格，大量購入仿冒之電視遊樂器程式卡帶後，再「
每片加價三、四十元」出售與乙○○。又認定乙○○以每片「二百至四百元」不等之
價格，向甲○○購入上述卡帶。據此以觀，原判決前後認定不免矛盾。(六)原判決認定
上訴人等明知原判決附表二、五所示仿冒之電視遊樂器程式卡帶，係侵害如原判決附
表一所示被害人公司所享有著作權及商標權之物，仍予買賣等情。惟查原判決附表一
所示享有著作權、商標權之公司名稱，與原判決附表二、五所列各物品著作權人及商
標權人名稱並不相符，其事實有欠明確。以上或為上訴意旨所指摘，或為本院得依職
權調查之事項。上訴人等上訴意旨指摘原判決不當，非無理由，應認有發回更審之原
因。至原判決就甲○○不另為無罪諭知部分，因公訴人認其與本件甲○○有罪部分，
有裁判上一罪關係，亦應併予發回。又台灣板橋地方法院檢察署就甲○○移送併辦部
分（八十七年度偵字第二○一七六號），案經發回，應併注意，附此敘明。
據上論結，應依刑事訴訟法第三百九十七條、第四百零一條，判決如主文。
中      華      民      國     九十     年      五      月    三十一    日
                              最高法院刑事第七庭
                                  審判長法官  吳  雄  銘
                                        法官  池  啟  明
                                        法官  石  木  欽
                                        法官  郭  毓  洲
                                        法官  吳  三  龍
      右正本證明與原本無異
                                              書  記  官
中      華      民      國     九十     年      六      月      四      日


司法院資訊處製作；財團法人民間司法改革基金會備份。
